【裁判字號】    90,訴,173
【裁判日期】    900810
【裁判案由】    偽造文書等
【裁判全文】
臺灣板橋地方法院刑事判決                            九十年度訴字第一七三號
    公  訴  人  臺灣板橋地方法院檢察署檢察官
    被      告  丑○○
右列被告因偽造文書等案件，經檢察官提起公訴（八十九年度偵字第二一八五五號）
及移送併案審理（臺灣桃園地方法院檢察署九十年度偵字第一三六二號），本院判決
如左：
    主  文
丑○○連續行使偽造私文書，足以生損害於他人，處有期徒刑壹年貳月。如附表所示
之署名均沒收。
    事  實
一、丑○○與慶豐商業銀行股份有限公司（下稱慶豐銀行）信用卡部推展人員卯○○
    （未據起訴），二人約明由丑○○負責招攬客戶，卯○○負責辦理信用卡申請事
    宜，使卯○○可藉此提高其業績，丑○○則可向委託之人收取銀行核准消費額度
    百分之十之佣金，如委託之客戶無法提出申請信用卡所需之工作證明，即由卯○○利用職務之便，以偽造工作證明影本之方式為無工作證明之人辦理信用卡，二
    人乃基於上開之概括犯意聯絡，並意圖為他人之不法所有，推由丑○○在報紙刊
    登廣告招攬客戶，嗣有寅○○等人循廣告而持自己或冒用他人之國民身分證影本
    ，連同已填妥聯絡人資料並於申請人簽名欄簽名之信用卡申請書交予丑○○，要
    求代辦信用卡，丑○○即將該等文件交由卯○○辦理，並由卯○○在不詳時地偽
    造該等委託客戶之泓陽實業股份有限公司（下稱為泓陽公司）員工識別證、明鈞
    源企業股份有限公司（下稱明鈞源公司）全民健康保險卡或靜宜大學學生證等工
    作、被保險人資格及在學證明文件影本，偽為該等客戶之資料，致生損害於泓陽
    公司、明鈞源公司及靜宜大學，並連同申請書及國民身分證影本等文件交予慶豐
    銀行申辦信用卡而行使之，以此方式施用詐術致慶豐銀行審核人員陷於錯誤而核
    發信用卡，卯○○於取得信用卡後即交予丑○○，其申請名義人、時間、偽造之
    證明文件影本及核發之信用卡卡號等詳如附表一所示。丑○○於取得上開信用卡
    後，因無法與委託之人聯絡交卡，乃基於意圖為自己不法所有之概括犯意，自八
    十九年二月間某日起，至同年七月二十二日止，先於不詳時間在位於臺北縣板橋
    市後火車站麥當勞速食連鎖店內，連續於如附表一所示八張信用卡上及甲○○以
    自己之身分資料與扣繳憑單委託丑○○辦理核發之信用卡乙張（卡號：0000
    000000000000號）背面持卡人簽名欄，偽造甲○○等人之署名，足
    以生損害於甲○○及如附表一所示申辦名義人，其後即連續多次在臺北縣板橋市
    ○○路遠東百貨股份有限公司板橋分公司及家樂福、惠陽百貨股份有限公司等特
    約商店，購買總價達四十三萬七千九百八十八元之物品，於結帳時將該等信用卡
    交予結帳人員而行使之，佯為真正持卡人簽帳消費，並在結帳人員繕打交付一式
    二聯之簽帳單第一聯持卡人簽名欄上偽簽信用卡持卡名義人之署名乙枚（同時複
    寫署名乙枚於第二聯），以為「持卡人同意依照信用卡使用約定，一經使用或訂
    購物品均應按所示之全部金額，付款予發卡銀行」用意之證明，並交還結帳人員
    而行使該簽帳單簽帳購物，使結帳人員陷於錯誤，而將丑○○選購之物品及簽帳
    單第一聯交付丑○○收取，慶豐銀行亦誤認其即為信用卡持卡人而代為墊付簽帳
    款，足以生損害於真正名義持卡人、特約商店及發卡之慶豐銀行，其冒用信用卡
    在簽帳單上偽造署名之情形詳如附表二所示。嗣慶豐銀行向戊○○等人請款遭拒
    ，始悉受騙。
二、案經慶豐銀行訴由臺灣板橋地方法院檢察署檢察官偵查起訴。
    理  由
一、訊之被告丑○○對於右揭與卯○○合作代辦信用卡，及冒用申辦所得之信用卡等
    事實，固坦認不諱，惟尚辦稱僅係代委託之客戶辦理，對於無法提出工作之證明
    之委託申辦案件，卯○○僅告以其有辦法解決，伊並不知卯○○是否係偽造證件
    之方式處理云云。經查：
  (一)被告丑○○在報紙刊登廣告招攬客戶代為辦理信用卡收取佣金，嗣有客戶陸續循
    廣告持如附表寅○○等人之國民身分證影本，連同已填妥聯絡人資料並於申請人
    簽名欄簽名之信用卡申請書交予丑○○，要求代辦信用卡，另甲○○亦持其國民
    身分證影本、扣繳憑單等資料委託被告辦理，丑○○即將該等文件交由慶豐銀行
    信用卡部部推展人員卯○○辦理；嗣卯○○陸續將辦妥如附表一所示之八張信用
    卡及甲○○卡號為0000000000000000號之信用卡乙張交付被告
    ，被告因無法聯絡到委託之客戶，乃自八十九年二月間某日起，至同年七月二十
    二日止，先於不詳時間在位於臺北縣板橋市後火車站麥當勞速食連鎖店內，連續
    於前開九張信用卡背面持卡人簽名欄，偽造甲○○等人之署名，足以生損害於甲○○及如附表所示申辦名義人，其後即連續多次在臺北縣板橋市○○路遠東百貨
    股份有限公司板橋分公司及家樂福、惠陽百貨股份有限公司等特約商店，購買總
    價達四十三萬七千九百八十八元之物品，於結帳時將該等信用卡交予結帳人員而
    行使之，佯為真正持卡人簽帳消費，並在結帳人員繕打交付一式二聯之簽帳單第
    一聯持卡人簽名欄上偽簽信用卡持卡名義人之署名乙枚（同時複寫署名乙枚於第
    二聯），而使特約商店人員交付所購物品及簽帳單顧客收執聯等事實，業據被告
    自白在卷不諱，核與告訴人之指述及證人卯○○之證述大抵一致，復有信用卡申
    請書、慶豐銀行信用卡會員消費明細表、客戶應繳金額查詢報表、簽單影本、切
    結書等在卷可資佐證，堪信與事實相符。
  (二)又證人己○○、癸○○、壬○○等人均到庭證稱其等並未委託申辦信用卡（參本
    院九十年四月二十三日、五月十四日訊問筆錄），而證人己○○之國民身分證前
    於八十九年一月二十五日即已遭搶奪，此亦有臺北縣警察局三重分局八十九年十
    二月四日八九北警重刑字第三六二九三號函可資佐證；另證人乙○○確有委託被
    告代辦信用卡，證人戊○○亦曾委託其兄徐曇琳辦理信用卡，惟事後未辦成已向
    其兄取回相關資料等情，亦經其二人在本院審理中證述明確在卷（參本院九十年
    五月十四日訊問筆錄、審判筆錄）。又甲○○委託被告辦理信用卡及交付之扣繳
    憑單係屬真正，此觀高基百貨有限公司九十年五月四日函附各類所得扣繳暨免扣
    繳憑單與慶豐銀行所提出甲○○申辦信用卡時交付之扣繳憑單相同，即可明瞭。
    是由上開事證可知，持國民身分證影本及聯絡人資料委託被告申辦信用卡之人非
    必即為本人，其中就己○○、癸○○、壬○○三人部分係遭人冒名委請被告辦理
    ，被告應係在不知此等冒名情事之狀況下代為申辦。至於其他委託人是否亦為遭
    人冒名申辦，因其等履經本院傳拘均未到庭，參酌證人乙○○確有委託辦理之情
    事，在別無旁證之情形下，尚難遽認其餘之人亦係遭人冒名申辦。
  (三)再者上開信用卡申請案除甲○○部分外，其餘申請時檢附之工作證明影本如附表
    一所示。然泓陽公司從未製作任何員工識別證，該公司亦無寅○○、己○○、丙○○及癸○○等員工，此有該公司之陳報狀乙紙足證，並經證人即該公司管理部
    經理黃辛賢、證人己○○到庭結證屬實。又明鈞源公司並無戊○○及壬○○之員
    工，此亦經證人即明鈞源公司人事主管子○○、證人戊○○及壬○○到庭證述明
    確（參本院九十年五月十四日訊問筆錄及審判筆錄）。另辛○○、乙○○未曾就
    讀靜宜大學，有該校九十年五月一日九十靜大訓一字第九○○四七一號、九十年
    六月二十六日九十靜大訓一字第九○○七六四號函在卷足稽。是以上開申辦信用
    卡所附之員工識別證、全民健康保險卡及學生證影本顯非真正。且就上開各類證
    件影本相互比對結果，其上部分字跡、書寫位置及污點等竟完全相同，尤足證明
    應係以同一證件影印偽造而成。
  (四)被告雖否認偽造上開工作證明之情事，證人卯○○亦否認之，並稱該等識別證、
    全民健康保險卡及學生證影本均係被告連同申請書及國民身分證影本等一併交付
    云云，然：被告與卯○○事前已約定所招攬之客戶如無工作證明，亦得辦理，卯
    ○○表示其有辦法，要被告不要過問等情，此經被告自承在卷明確，惟信用卡之
    核發首重申請人之信用是否良好，是其申請時工作狀況之證明為申請時必需提出
    供銀行審核之文件，此為社會週知之事實，被告自難諉為不知，然其委託卯○○
    辦理如附表一所示之信用卡，竟僅交付國民身分證影本及信用卡申請書，顯與常
    理不符，被告當能知悉單憑此等文件必無法申辦成功。又卯○○前曾辦理泓陽公
    司員工之信用卡，而明鈞源公司亦曾委託卯○○之同事丁○○團體辦理信用卡，
    此經其二人供明在卷（參本院九十年三月五日、五月十四日訊問筆錄），而本件
    如附表所示偽造之工作證明多為泓陽公司之員工識別證及明鈞源公司之全民健康
    保險卡，則偶然見報委託被告申辦之人竟大多為該二公司之員工，未免過於巧合
    ，難以令人置信。再者，戊○○之信用卡經慶豐銀行核准後，該行依申請書所載
    之工作地點寄送至明鈞源公司，嗣由卯○○及丁○○二人前往該公司取回，並向
    該公司表示該信用卡係掛在該公司團體申請件以便快速審核之故，此經證人卯○○、丁○○及明鈞源公司財務兼總務庚○○供述明確，尤足證明證人卯○○對於
    戊○○並非明鈞源公司員工乙事確為知悉。是參酌上開各節以觀，被告及證人卯
    ○○所辯均非實在，堪信應係被告與卯○○合意由卯○○以偽造之工作證明代之
    ，俾利通過慶豐銀行之審核。
  (五)又信用卡係簽帳交易之憑證，公司之員工識別證、全民健康保險卡、學生證為公
    司員工、全民健康保險被保險人資格及學生等身份之證明，簽帳單則為簽帳消費
    同意特約商店請款之憑據，是以被告及卯○○偽造識別證、全民健康保險卡、學
    生證及被告偽造簽帳單、及信用卡背面之署名，並持以行使之行為，自均足生損
    害於名義持卡人、發卡銀行慶豐銀行及特約商店。再者被告與卯○○明知如附表
    之申請人因無工作證明而無通過銀行審核之可能，竟合意以偽造工作證明之方式
    代之，使慶豐銀行徵信人員誤信為真而核發，自屬施用詐術使人陷於錯誤而交付
    物品；另信用卡為信用交易工具，經發卡銀行為相當之徵信後製發，非持卡人本
    人不得使用，被告佯為真正持卡人而憑以簽帳消費，使家樂福量販店人員誤信其
    為真正持卡人而在進行刷卡簽單程序後將物品交付予被告，亦為施用詐術使人陷
    於錯誤而交付物品。
  (六)綜上所述，本件事證明確，被告犯行堪予認定。
二、按員工識別證、全民健康保險卡及學生證均為身分證明之文件，已如前述，俱屬
    刑法第二百十二條所定之特種文書。次按持信用卡交易，基本上於財團法人聯合
    信用卡處理中心（下稱信用卡中心）不依契約給付持卡人所消費之帳款予特約商
    店時，持卡人對於特約商店仍直接負有給付價金義務，從而持信用卡交易與通常
    之買賣並無差異，僅在價金給付後由發卡銀行經由信用卡中心代為付帳，而發卡
    銀行經由信用卡中心給付特約商店價金時，則就事後之權利關係發生變動，亦即
    由持卡人對於發卡銀行負擔給付價金債務而已，是持卡人與特約商店間之交易，
    乃係以信任關係為基礎的信用販賣契約，倘持卡人並無支付價金之意思或能力，
    向特約商店提示信用卡消費，係屬對特約商店店員施行詐欺。又持信用卡交易後
    ，店員交付予持卡人簽名之簽帳單係一式二聯，其中第一聯由持卡人簽名後（同
    時複寫第二聯），即由商店店員交持卡人收執，係表明持卡人同意依照信用卡使
    用約定，一經使用或訂購物品均應按所示之全部金額，付款予發卡銀行。故持卡
    人於該簽帳單簽名之用意，係對所簽之金額負責之意，故為私文書，而其中第二
    聯則由持卡人提出交付予商店留存為請款憑據。核被告所為，係犯刑法第二百十
    六條、第二百十二條之行使偽造特種文書罪（偽造員工識別證、全民健康保險卡
    及學生證部分）、刑法第二百十七條第一項之偽造署押罪（在信用卡背面偽造署
    名部分）、刑法第二百十六條、第二百十條之行使偽造私文書罪（在簽帳單上持
    卡人欄簽名而偽造簽帳單並行使部分），及同法第三百三十九條第一項之詐欺取
    財罪（使用偽造工作證明申辦信用卡及佯為真正信用卡持卡人而使店員交付貨品
    部分）。公訴人認被告在信用卡背面偽造署名之行為係犯刑法第二百十條之偽造
    私文書罪，然信用卡係由發卡銀行所製作，載有發卡銀行名稱、卡號、有效日期
    及持卡人英文姓名，背面並有記載信用卡持卡資料電磁紀錄之磁條，依持卡人、
    發卡銀行及特約商店之契約規定，係用為持卡人得向特約商店簽帳交易之證明用
    意，依刑法第二百二十條第一項、第二項之規定，以文書論，且其為發卡銀行所
    製作，為信用交易之民事法律關係之證明，自屬私文書之性質，是以信用卡本身
    即為準私文書，至於背面之簽名僅為持卡人在第一次開始持卡消費行使前所為以
    供特約商店核對簽名之用，並非單獨具法律上一定用意之證明，不具文書性，自
    非文書或準文書，而僅為單純之簽名而已，公訴人於此容有誤會，其起訴法條應
    予變更。被告與卯○○就上開行使偽造特種文書及詐欺取財（以偽造工作證明申
    辦信用卡部分）犯罪有犯意之聯絡與行為之分擔，應依刑法第二十八條之規定論
    以共同正犯。被告在簽帳單上偽造署押之行為，屬偽造私文書之階段行為，而偽
    造私文書之低度行為復均為行使之高度行為所吸收，均不另論罪。而被告多次偽
    造署押、行使偽造特種文書、行使偽造私文書及詐欺取財之犯行，均時間緊接，
    方法相同，觸犯構成要件相同之罪名，顯係基於概括犯意為之，皆為連續犯，是
    其所犯上開各罪均應依刑法第五十六條規定各以一罪論，並加重其刑。又被告所
    犯上開偽造署押、行使偽造特種文書、行使偽造私文書及詐欺取財四罪間，有目
    的手段之牽連犯關係，應依刑法第五十五條之規定從一重之行使偽造私文書罪處
    斷。公訴人雖未就行使偽造特種文書部分起訴，然此部分與前開經起訴並論科之
    行使偽造私文書罪及詐欺取財罪有牽連犯之裁判上一罪關係，為起訴效力之所及
    ，本院依法應予審判。爰審酌被告並無犯罪前科，有臺灣高等法院檢察署刑案紀
    錄簡覆表在卷可稽，素行非劣，以偽造工作證明之方式代人申請信用卡及冒用信
    用卡之犯罪手段、申領之數量、兼衡其持偽卡刷卡消費之金額及次數，及信用卡
    乃現代社會普遍而重要之交易工具，並有促進經濟、市場之功效，其運作之良窳
    則端賴社會之信任，被告冒名使用信用卡，已相當程度造成此項信任之破壞，嚴
    重妨礙金融交易秩序，自不宜輕縱，惟其在偵審中均能坦認犯行，犯罪後態度尚
    稱良好等一切情狀，量處如主文所示之刑，以示儆懲。如附表所示偽造之署名，
    均應依刑法第二百十九條規定宣告沒收。至於被冒用信用卡取得之簽帳單顧客收
    執聯並未扣案，復無事證足認仍然存在，而其與卯○○所偽造之員工識別證影本
    、全民健康保險卡影本及學生證影本均因申辦信用卡而提交慶豐銀行，已非被告
    或共犯卯○○所有，自無庸再為沒收之諭知。
三、末證人卯○○除與被告共犯前開行使偽造特種文書及詐欺取財（申辦信用卡部分
    ）之罪名外，尚與其同事即證人丁○○另行基於共同犯意聯絡，明知其等並未至
    如附表一所示申辦名義人及甲○○之公司對保，而仍連續在其等職務上所製作信
    用卡申請書業務員專用欄及信用卡申請書內容確認表上，填載已至該等客戶公司
    親訪對保之不實事項，業經其二人自承在卷無訛，並有上開信用卡申請書、信用
    卡申請書內容確認表在卷可資佐證，是其二人亦不無行使業務登載不實文書之犯
    嫌，然其二人均未經起訴，應移由檢察官另行偵辦，附此敘明。
據上論斷，應依刑事訴訟法第二百九十九條第一項前段、第三百條、刑法第五十六條
、第二百十七條第一項、第二百十六條、第二百二十條第一項、第二項、第二百十條
、第二百十二條、第三百三十九條第一項、第五十五條、第二百十九條、罰金罰鍰提
高標準條例第一條前段，判決如主文。
中      華      民      國      九十      年      八      月      十    日
                                  臺灣板橋地方法院刑事第二庭
                                          法  官  楊  博  欽
右正本證明與原本無異。
如不服本判決，應於判決送達後十日內，向本院提出上訴狀。
                                          書記官  潘  文  賢
中      華      民      國      九十      年      八      月      十    日
附錄本案論罪科刑法條全文：
中華民國刑法第二百一十條
  偽造、變造私文書，足以生損害於公眾或他人者，處五年以下有期徒刑。
中華民國刑法第二百一十二條
  偽造、變造護照、旅券、免許證、特許證及關於品行、能力服務或其他相類之證書
  、介紹書，足以生損害於公眾或他人者，處一年以下有期徒刑、拘役或三百元以下
  罰金。
中華民國刑法第二百一十六條
  行使第二百十條至第二百十五條之文書者，依偽造、變造文書或登載不實事項或使
  登載不實事項之規定處斷。
中華民國刑法第二百一十七條
  偽造印章、印文或署押，足以生損害於公眾或他人者，處三年以下有期徒刑。
  盜用印章、印文或署押，足以生損害於公眾或他人者，亦同。
中華民國刑法第三百三十九條
  意圖為自己或第三人不法之所有，以詐術使人將本人或第三人之物交付者，處五年
  以下有期徒刑、拘役或科或併科一千元以下罰金。
  以前項方法得財產上不法之利益或使第三人得之者，亦同。
  前二項之未遂犯罰之。
附表一：
┌─────┬──────────┬─────────┬────────┐
│申請名義人│申請日期            │偽造之證明文件影本│ 核發信用卡卡號 │
├─────┼──────────┼─────────┼────────┤
│寅○○    │八十九年三月八日    │泓陽公司員工識別證│0000000000000000│
├─────┼──────────┼─────────┼────────┤
│己○○    │同右                │同右              │0000000000000000│
├─────┼──────────┼─────────┼────────┤
│辛○○    │八十九年二月七日    │靜宜大學學生證    │0000000000000000│
├─────┼──────────┼─────────┼────────┤
│丙○○    │八十九年三月八日    │泓陽公司員工識別證│0000000000000000│
├─────┼──────────┼─────────┼────────┤
│癸○○    │同右                │同右              │0000000000000000│
├─────┼──────────┼─────────┼────────┤
│戊○○    │八十九年一月二十六日│明鈞源公司全民健康│0000000000000000│
│          │                    │保險卡            │                │
├─────┼──────────┼─────────┼────────┤
│壬○○    │同右                │同右              │0000000000000000│
├─────┼──────────┼─────────┼────────┤
│乙○○    │八十九年三月五日    │靜宜大學學生證    │0000000000000000│
└─────┴──────────┴─────────┴────────┘
附表二：
┌────────┬──────────────────┬───────┐
│冒用信用卡卡號  │偽造之署押                          │冒用消費金額  │
├────────┼──────────────────┼───────┤
│0000000000000000│於信用卡背面偽造「寅○○」署名乙枚，│二萬五千七百七│
│                │於簽帳單顧客收執聯十六紙各偽造「賴清│十三元        │
│                │忠」署名乙枚，同時各複寫署名乙枚於商│              │
│                │店存根聯上。                        │              │
├────────┼──────────────────┼───────┤
│0000000000000000│於信用卡背面偽造「己○○」署名乙枚，│六萬八千二百三│
│                │於簽帳單顧客收執聯二十三紙各偽造「翁│十六元        │
│                │平泉」署名乙枚，同時各複寫署名乙枚於│              │
│                │商店存根聯上。                      │              │
├────────┼──────────────────┼───────┤
│0000000000000000│於信用卡背面偽造「辛○○」署名乙枚，│八萬四千七百二│
│                │於簽帳單顧客收執聯十九紙各偽造「許銘│十九元        │
│                │華」署名乙枚，同時各複寫署名乙枚於商│              │
│                │店存根聯上。                        │              │
├────────┼──────────────────┼───────┤
│0000000000000000│於信用卡背面偽造「丙○○」署名乙枚，│五萬零九百零二│
│                │於簽帳單顧客收執聯二二紙各偽造「巫永│元            │
│                │源」署名乙枚，同時各複寫署名乙枚於商│              │
│                │店存根聯上。                        │              │
├────────┼──────────────────┼───────┤
│0000000000000000│於信用卡背面偽造「癸○○」署名乙枚，│五萬九千六百六│
│                │於簽帳單顧客收執聯二二紙各偽造「黃順│十六元        │
│                │騰」署名乙枚，同時各複寫署名乙枚於商│              │
│                │店存根聯上。                        │              │
├────────┼──────────────────┼───────┤
│0000000000000000│於信用卡背面偽造「戊○○」署名乙枚，│二萬五千九百七│
│                │於簽帳單顧客收執聯十紙各偽造「戊○○│十三元        │
│                │」署名乙枚，同時各複寫署名乙枚於商店│              │
│                │存根聯上。                          │              │
├────────┼──────────────────┼───────┤
│0000000000000000│於信用卡背面偽造「壬○○」署名乙枚，│二萬七千四百九│
│                │於簽帳單顧客收執聯十一紙各偽造「彭智│十五元        │
│                │聰」署名乙枚，同時各複寫署名乙枚於商│              │
│                │店存根聯上。                        │              │
├────────┼──────────────────┼───────┤
│0000000000000000│於信用卡背面偽造「乙○○」署名乙枚，│七萬三千七百十│
│                │於簽帳單顧客收執聯二十紙各偽造「余政│九元          │
│                │煌」署名乙枚，同時各複寫署名乙枚於商│              │
│                │店存根聯上。                        │              │
├────────┼──────────────────┼───────┤
│0000000000000000│於信用卡背面偽造「甲○○」署名乙枚，│四萬八千九百九│
│                │於簽帳單顧客收執聯二七紙各偽造「方宋│十元          │
│                │玉」署名乙枚，同時各複寫署名乙枚於商│              │
│                │店存根聯上。                        │              │
└────────┴──────────────────┴───────┘


司法院資訊處製作；財團法人民間司法改革基金會備份。
